最高法院民事判決　　　　　　　　　 110年度台簡上字第60號
上　訴　人　吳春重
　　　　　　吳　卻
　　　　　　吳天月
共　　　同
訴訟代理人　黃煊棠律師
被 上訴 人　合作金庫商業銀行股份有限公司

法定代理人　雷仲達
訴訟代理人　李仲翔律師
　　　　　　許献進律師
　　　　　　郭佩佩律師
被 上訴 人　定記商行股份有限公司

法定代理人　郭榮壽
上列當事人間請求確認土地經界事件，上訴人對於中華民國 109
年9月14日臺灣士林地方法院再審判決（109年度再易字第1 號）
，提起上訴，本院判決如下：
    主  文
原判決廢棄，發回臺灣士林地方法院。
    理  由
一、本件上訴人以伊所有坐落臺北市○○區○○段0○段000地號
    土地（下以地號稱之），與北側被上訴人合作金庫商業銀行
    股份有限公司所有同小段796 地號土地、及西側被上訴人定
    記商行股份有限公司所有同小段794地號土地（下與805、79
    6地號土地合稱系爭3筆土地），依如原判決附表（下稱附表
    ）所示新證物（下稱系爭證物），系爭3 筆土地之地界線上
    並無巷道存在，可見該3 筆土地所有權人於民國67年10月24
    日在地籍調查表上所為巷子之重測指界有誤，系爭證物如經
    斟酌，伊可受較有利益之裁判，依民事訴訟法第496條第1項
    第13款規定，對本院108年度台簡上字第16號、原審法院106
    年度再易字第11號（下稱第11號）確定判決提起再審之訴。
二、原審未經言詞辯論，認上訴人再審之訴顯無再審理由，逕以
    判決駁回，係以：上訴人所提如附表編號6 所示現況測量圖
    （下稱系爭測量圖），業經其於前訴訟程序提出，並存在卷
    內（見第11號卷第26頁），顯非其於該程序所不知而現始知
    之，或雖知有此證物而不能使用，現始得使用之證物。又附
    表編號1、2、5、7至10所示7項證物（下稱系爭7項證物），
    乃794地號等土地、796等地號土地分別於89年及98年間興建
    建物時，其建築執照與使用執照內留存之文件與圖表，該等
    文書既於98年以前已存在，且為臺北市政府掌管，上訴人於
    前訴訟程序亦已提出附於796 等地號土地建造執照卷宗內之
    系爭測量圖，於本件訴訟復得提出系爭7 項證物，可見其非
    不得於前訴訟程序中命保管機關提出，或自行向該管機關申
    請閱覽，尚無不能發現系爭7 項證物而加以利用之情形。再
    參以系爭7項證物均係89年之後始存在，附表編號3、4 所示
    證物則未標示拍攝日期，自形式上觀之，均難據以推翻系爭
    3 筆土地之所有權人於67年10月24日為地籍重測指界時，有
    表明該3 筆土地間之地界線上存有巷道之事實，縱經斟酌，
    上訴人亦無從獲更有利之裁判，上訴人依民事訴訟法第 496
    條第1 項第13款規定提起再審之訴，顯無理由等語，為其判
    斷之基礎。
三、按再審之訴顯無理由者，依民事訴訟法第502條第2項之規定
    ，雖得不經言詞辯論，以判決駁回之。惟所謂顯無理由，必
    須再審原告所主張之再審理由，在法律上顯不得據為對於確
    定判決聲明不服之理由者，始足當之。倘法院顯已踐行調查
    證據認定事實之程序，或依再審原告主張之原因事實，僅據
    訴狀之記載，尚有不明瞭或有其他情形，必須調查證據後，
    方能認定再審理由之有無者，即與法律上顯不得據為再審理
    由之情形有間，自仍應為必要之言詞辯論，不得遽指再審之
    訴顯無理由，不經言詞辯論，逕以判決駁回。又同法第 496
    條第1 項第13款所謂當事人發現未經斟酌之證物，係指前訴
    訟程序事實審言詞辯論終結前已存在之證物，因當事人不知
    有此，致未經斟酌，現始知之或雖知有此而不能使用，現始
    得使用而言。查上訴人於原審已表明系爭證物為伊於108 年
    11月12日許始發現取得，未曾在前訴訟程序提出等語，並提
    出系爭證物及臺北市建築管理工程處108年11月5日函為證（
    見原審卷第64至77、201、211、214 頁），原審既係依第11
    號卷第26頁證物，始以系爭測量圖為上訴人於前訴訟程序已
    提出之證物，進而認上訴人該部分再審理由之主張為不可採
    ，自應為必要之言詞辯論，使上訴人就此有陳述意見之機會
    ，以保障其訴訟權。又原審既以系爭3 筆土地所有權人於67
    年10月24日之指界時，有表明該3 筆土地地界線上存有巷道
    ，而認定上訴人縱提出於89年之後始存在之系爭7 項證物及
    未標示日期之附表編號3、4之照片，皆難據以推翻上開事實
    ，無從資為上訴人有利之裁判，而為判斷再審有無理由之依
    據，揆之首開說明，自無適用上開規定，不經言詞辯論駁回
    再審之訴之餘地。原審遽以上訴人再審之訴顯無理由，不經
    言詞辯論，逕以判決駁回，於法自有未合。上訴論旨，指摘
    原判決適用法規顯有錯誤，求予廢棄，非無理由。
四、據上論結，本件上訴為有理由。依民事訴訟法第436條之2第
    2項、第477條第1項、第478條第2項，判決如主文。
中    華    民    國   110    年    11    月    24    日
                      最高法院民事第八庭
                          審判長法官  陳  玉  完  
                                法官  梁  玉  芬  
                                法官  黃  書  苑  
                                法官  謝  說  容  
                                法官  陳  麗  玲  
本件正本證明與原本無異
                                      書  記  官 
中    華    民    國   110    年    12    月    2     日